【裁判字號】    89,上易,2494
【裁判日期】    890907
【裁判案由】    詐欺
【裁判全文】
臺灣高等法院臺中分院刑事判決                  八十九年度上易字第二四九四號
    上  訴  人  臺灣南投地方法院檢察署檢察官
    被      告  丙○○
右上訴人因被告詐欺案件，不服臺灣南投地方法院中華民國八十九年九月七日第一審
判決（八十九年度易字第二六八號；起訴案號：臺灣南投地方法院檢察署八十九年度
偵字第八三五號），提起上訴，檢察官移送併辦（八十九年度偵字第三六五八、三九
三九號），本院判決如左：
    主      文
原判決撤銷。
丙○○連續意圖為自己不法之所有，以詐術使人將本人之物交付，處有期徒刑壹年陸
月。
    事      實
一、丙○○曾犯賭博罪，經法院判處有期徒刑六月，並於民國（下同）七十八年六月
    六日易科罰金執行完畢，已逾五年。其另基於概括之犯意：(一)緣坐落於臺中縣大
    里市○○段七六九地號、門牌號碼臺中縣大里市○○路○段八八巷二－一號鋼筋
    混凝土造三層房屋一棟，為丙○○之母親周月圓所有，周月圓將該房屋自八十七
    年九月一日出租予乙○○。丙○○明知其母親並未授權其出售上開房屋，趁其母
    於八十九年一月四日以存證信函向乙○○函催要取回房屋，竟意圖為自己不法之
    所有，向乙○○謊稱其母已將該房屋分歸予伊，伊可全權處理，而表示願以新臺
    幣（下同）四百萬元出售予乙○○，並於二年內辦妥買賣手續，致乙○○陷於錯
    誤，於八十八年二月一日在南投縣埔里鎮○○路○段十一號潘代書處，交付九十
    萬元訂金予丙○○，並於同月四日左右，再於同一地點交付六十萬元價金予丙○○，嗣因乙○○要求與周月圓簽訂正式之買賣契約，並協同辦理所有權移轉登記
    ，周月圓否認將該房屋分歸丙○○，且否認授權丙○○出售該房屋，乙○○始知
    受騙。(二)另有丁○○於八十八年三月間，因亟需資金周轉，擬向銀行辦理貸款，
    乃欲將信託登記於其弟饒龍治名下坐落於南投縣國姓鄉○○段一九地號，及南
    投縣埔里鎮○○○段二四五六地號等二筆土地託人申貸，惟因丁○○不具自耕農
    身分，難以如願貸得款項。嗣丙○○之父傅源慶（另經檢察官為不起訴處分）得
    知後，即將上情告知丙○○，詎丙○○見有機可乘，竟意圖為自己不法之所有，
  起意詐取上開二筆土地之所有權狀，以之向銀行貸款私用，而謊稱可代為找人頭
    辦理貸款，致丁○○陷於錯誤，於八十八年三月初某日，將上開土地之所有權狀
    交付予丙○○。其於取得該二筆土地之所有權狀後，找到有自耕能力之吳清龍，
    並向丁○○謊稱可利用吳清龍之名義辦理貸款，丁○○不知有詐，竟配合於八十
    八年五月七日向南投縣埔里地政事務所申請將該二筆土地辦理所有權移轉登記，
    並於同年月十二日完成登記。而後，丙○○持向臺灣銀行埔里分行申辦貸款，並
    帶該分行襄理吳漢芳至南投縣國姓鄉與埔里鎮交界處，勘查其所申貸之土地，惟
    因遲未提出申請人財力證明，以致資格不符，由丙○○撤回申請。丙○○乃又因
    積欠案外人劉杏娥支票款六十九萬元、現金九十六萬元未能清償，而於同年六月
    間某日，向潘有森、劉杏娥夫婦謊稱：上開土地係向朋友丁○○借來還錢，可先
    過戶於妳們名下，並向銀行貸款，貸得款項清償後，再將土地過戶回原地主云云
    ，使不知情之劉杏娥將其丈夫潘有森之證件交予丙○○，並協同至前述潘代書處
    ，將上開土地辦理所有權移轉登記於潘有森名下，並次八十八年七月九日完成登
    記。然嗣後前往銀行貸款時，皆無法貸得款項，而南投縣埔里鎮○○○段二四五
    六地號土地卻於八十八年八月六日，遭潘有森之債權人許長錦查封。至於另一筆
    南港段一九地號土地，則於八十八年十二月十六日遭潘有森之債權人林源勳查
    封。
二、案經丁○○訴請臺灣南投地方法院檢察署檢察官偵查起訴，並經乙○○訴請臺灣
    南投地方法院檢察署檢察官併案由本院審理。
    理      由
一、訊據被告矢口否認右揭犯行，辯稱：伊只是將其母親所有之右揭房屋以二年為期
    ，賣予乙○○，實際上二年期限尚未到，是乙○○未能繼續付款，致未完成買賣
    手續；至於丁○○則是個投機份子，想要用人頭向銀行貸款，伊只是幫忙找人頭
    而已，無意騙丁○○，土地過戶到人頭潘有森名下，不巧被查封，不是伊之本意
    云云。經查：
    (一)告訴人乙○○之部分：
      被告於本院八十九年十一月二十七訊問時，供稱其確於八十八年二月一日在右
      揭潘代書處向乙○○拿九十萬元、於乙○○土地設定好時在右揭潘代書處向乙○○拿到六十萬元等情；核與乙○○於同日所供「金額、日期都對，該二筆款
      項為買賣房子的定金和價金」等情相符。至於所謂乙○○之土地設定好之時間
      ，係指乙○○將其所有南投縣埔里鎮○○段一二八八地號土地設定予案外人林
      明通以借款給被告而言，業據乙○○於原審具狀指明（見原審卷第二二頁），
      則該日應是八十八年二月四日，有該土地登記簿謄本在卷可稽（見原審卷第二
      九頁），是以六十萬元之交付日期應是八十八年二月四日左右。被告雖辯稱其
      無意欺騙乙○○云云，惟查：
      該房屋確係周月圓所有，而非所有，此有建物登記簿謄本一件在卷可稽（見
        八十九年度偵字第八三六號卷第一七頁）。
      丙○○於八十八年二月一日立具證明書一件，載明「本人丙○○擁有周月圓
        名下大里鄉○○路○段八八巷二之一號一棟三樓房屋，有意賣予乙○○先生
        ，雙方言明以新臺幣四百萬元整一般買賣成交，唯恐日後變卦，特立此據，
        於八十八年二月一日先拿訂金一百萬元無誤。買賣日期兩年為限，以下空白
        。立據人：丙○○」有該證明書影本一件在卷可考（見八十九年度他字第一
        二九號卷第八頁）顯見被告確向乙○○自稱「擁有」該房屋，而得以出售。
      乙○○指稱其嗣後要求與周月圓簽訂正式之買賣契約，並協同辦理所有權移
        轉登記，惟周月圓否認將該房屋分歸丙○○，且否認授權丙○○出售該房屋
        等情（見八十九年度他字第一二九號卷第五頁）；而被告亦於檢察官訊問時
        ，供稱「（問：大里德芳路三層樓房是你的？）我母親的。」「（問：分給
        你？）應該會，我要等她過世以後，現在還是我媽的。」「（問：你媽有同
        意你賣？）她有講過價格好一點再賣掉，也有委託臺中的朋友賣。」「（問
        ：為何賣乙○○？）我說他要買可優先承購，但須經我父母同意。」（見八
        十九年度偵字第八三六號卷第七頁）既非已分給被告，須等其母親過世，才
        會擁有，且其母未同意其出售，而是委託臺中的朋友在賣，足見其向乙○○
        表示有權出售，顯係訛詐之手法。
    (二)告訴人丁○○之部分：
      右揭二筆土地原係登記於饒龍治名下，嗣於八十八年五月七日向南投縣埔里
        地政事務所申請所有權移轉登記予吳清龍，而於同年月十二日完成登記；再
        於八十八年七月六日申請所有權移轉登記予潘有森，並於同年月九日完成登
        記，而南投縣埔里鎮○○○段二四五六地號土地卻於八十八年八月六日，遭
        潘有森之債權人許長錦查封，南投縣國姓鄉○○段一九地號土地，則於八
        十八年十二月十六日遭潘有森之債權人林源勳查封等情，有該二筆土地之登
        記簿謄本影本在卷可稽（八十九年度入他字第八七號卷第一五〡一八頁；第
        三二頁）。
      告訴人丁○○指稱其於八十八年三月間，因亟需資金周轉，擬向銀行辦理貸
        款，乃欲將信託登記於其弟饒龍治名下坐落於南投縣國姓鄉○○段一九地
        號，及南投縣埔里鎮○○○段二四五六地號等二筆土地託人申貸，惟因丁○○不具自耕農身分，難以如願貸得款項，嗣丙○○之父傅源慶得知後，即將
        上情告知丙○○，丙○○表示可代為找人頭辦理貸款，丁○○因而於八十八
        年三月初某日，將上開土地之所有權狀交付予丙○○等情，業據告訴人丁○○指訴綦詳，核與被告丙○○及其父饒源慶於檢察官訊問時所供相符（八十
        九年度他字第八七號卷第八、九頁，第二二〡二五頁）。
      告訴人丁○○於原審八十九年六月十二日調查時，到庭陳稱：其有委託被告
        代找人頭以辦理申請貸款事宜，當時被告找到人頭（事後聽被告說該人頭係
        吳清龍）後，有通知伊，伊也有同意，才把土地相關資料交給被告辦手續‧
        ‧但聽被告說因人頭吳清龍資格不符，無法貸款等語（見原審卷第四九〡五
        頁）；而該二筆土地確於於八十八年五月十二日先自饒龍治名下過戶至吳
        清龍名下，業如前述；再者，被告曾至臺灣銀行埔里分行申辦貸款，並帶該
        分行襄理吳漢芳至南投縣國姓鄉與埔里鎮交界處，勘查其所申貸之土地，惟
        本件因遲未提出申請人財力證明，以致資格不符，由被告撤回申請乙節，業
        據證人吳漢芳於原審八十九年八月二十八日審理時結證屬實（見原審卷第九
        頁），堪認確曾將土地過戶於人頭吳清龍，並使用吳清龍之名義向銀行申
        貸，惟未成功。至於被告若在取得款項後，有無意思交付予告訴人丁○○使
        用，抑係要貸款私用，尚難遽然認定。而雖證人吳清龍經原審法院傳喚、拘
        提無著，無法訊明其所知之內容，惟吳清龍乃被告丙○○找來之人頭，貸款
        之流向自係聽憑被告丙○○決定，應堪認定。
      丙○○積欠案外人劉杏娥支票款六十九萬元、現金九十六萬元未能清償，而
        於同年六月間某日，向潘有森、劉杏娥夫婦謊稱：上開土地係向朋友丁○○
        借來還錢，可先過戶於妳們名下，並向銀行貸款，貸得款項清償後，再將土
        地過戶回原地主云云，使不知情之劉杏娥將其丈夫潘有森之證件交予丙○○
        ，並協同至前述潘代書處，將上開土地辦理所有權移轉登記於潘有森名下等
        情，業據劉杏娥及其夫潘有森在檢察官訊問時指訴綦詳（八十九年度偵字第
        八三五號卷第一一〡一四頁）。而潘有森夫婦提出丙○○於八十八年六月二
        十八日、八十八年六月三十日所立字據影本，分別載明「本人丙○○茲向潘
        有森借支現金與支票未到期部分總計一百三十九萬元正，俟銀行貸款出來，
        一併清償。立據人：丙○○。年６月日立」「本人丙○○借用丁○○先
        生名下兩筆旱地，地號桃米坑段二四五六號及南港段一九號過戶于潘有森
        名下，送經臺灣銀行埔里分行貸款，純為幫忙之用，貸款金額如數下來之後
        ，釐清丙○○積欠潘有森債務後，潘有森即可將所有權移轉於原地主，恐口
        無憑，特立證明書為證。立據人：丙○○。年６月日立」（見八十九年
        度偵字第八三五號卷第一八、一九頁）足見被告丙○○確向潘有森、劉杏娥
        夫婦謊稱該二筆土地係告訴人丁○○借予其過戶予潘有森名下，供向銀行貸
        款以清償其所欠劉杏娥債務之用。
      就被告丙○○將該二筆告訴人土地當成救急之物使用之情形觀之，堪認其之
        前借用吳清龍名義向銀行借款時，亦無為告訴人丁○○著想考慮，應亦是用
        來解決自己之經濟困境用，若是以吳清龍之名義貸款成功，亦會將款項留下
        使用。則其於八十八年三月初向丁○○取得土地所有權狀時，應已有不法所
        有之意圖，堪以認定。
    綜上所述，被告所辯無非為卸責之詞，不足採信，其右揭犯行已堪認定。
三、(一)核被告所為，係犯刑法第三百三十九條第一項之意圖為自己不法之所有以詐術
    使人將本人之物交付罪。(二)其先後二詐欺行為，時間緊接，犯罪構成要件相同，
    顯係基於概括之犯意為之，為連續犯，應依刑法第五十六條之規定論以一罪。而
    本案移送併辦部分，雖未經檢察官提起公訴，惟被告該部分犯行，與起訴部分有
    關係，屬裁判上一罪，依審判不可分原則，本院自得併予審理，附此敘明。(三)原
    審未就右揭證據詳加勾稽，而諭知被告無罪，即有未洽，檢察官上訴為有理由，
    應由本院撤銷改判。(四)爰審酌被告有右揭犯罪前科，有卷附被告全國前案紀錄表
    一件在卷可稽，詐取之財物甚多，情節嚴重等一切情狀，量處如主文第二項所示
    之刑。
四、據上論斷，應依刑事訴訟法第三百六十九條第一項前段、第三百六十四條、第二
    百九十九條第一項前段，刑法第三百三十九條第一項、第五十六條，罰金罰鍰提
    高標準條例第一條前段，判決如主文。
本案經檢察官甲○○到庭執行職務。
中      華      民      國    八十九    年      十二    月      二十    日
                                  臺灣高等法院臺中分院刑事第八庭
                                        審判長法  官  羅  得  村
                                              法  官  古  金  男
                                              法  官  林  輝  煌
右正本證明與原本無異。
不得上訴。
                                              書記官  劉  恒  宏
中      華      民      國    八十九    年      十二    月    二十二    日
附錄本案論罪科刑法條全文：
刑法第三百三十九條
意圖為自己或第三人不法之所有，以詐術使人將本人或第三人之物交付者，處五年以
下有期徒刑、拘役或科或併科一千元以下罰金。
以前項方法得財產上不法之利益或使第三人得之者，亦同。
前二項之未遂犯罰之。
                                                                        Ｄ


司法院資訊處製作；財團法人民間司法改革基金會備份。
